臺灣臺北地方法院刑事判決　　　九十六年度簡上字第三五二號
上　訴　人
即　被　告　甲○○
上列上訴人即被告因詐欺案件，不服本院中華民國九十六年七月
三十一日九十六年度簡字第二三○七號第一審刑事簡易判決（聲
請簡易判決處刑案號：九十五年度偵字第一五九六四號，暨移送
併辦案號：九十六年度偵緝字第七二○號、七五二號），提起上
訴，本院管轄之第二審合議庭判決如下：
    主  文
上訴駁回。
    事  實
一、甲○○（檢察官聲請簡易判決處刑書及原審判決誤載為紹維
    盛）明知提供己有金融機構帳戶之存摺、提款卡及密碼，有
    遭他人利用作為詐騙工具之可能，竟仍不違其本意，而基於
    幫助詐欺之犯意，於民國九十五年三月十三日某時許，在其
    臺北市○○區○○街三十四號五樓之六住處，將其在臺北漢
    中街郵局所開立帳號00000000000000號帳戶
    ，及在臺北富邦商業銀行龍山分行所申設帳號000000
    000000號帳戶之存摺、提款卡及密碼，以每個帳戶新
    臺幣（下同）二千元之代價，售與真實姓名年籍不詳之成年
    男子，該成年男子取得前開存摺、提款卡及密碼後，旋與真
    實姓名年籍不詳自稱「小菲」、「方金財」、「許麗菊」、
    「吳誠宏」之成年人共同基於意圖為自己不法所有之概括犯
    意，連續於：(一)九十五年三月二十五日晚間八時十分許，「
    小菲」以電腦連接至網際網路聊天室，向楊慶航佯稱可約至
    臺北市東區太平洋崇光百貨公司見面，惟須先以轉帳模式確
    認身分，致楊慶航陷於錯誤，於同日晚間九時二十三分許、
    十時三十三分許，先後至郵局及臺北富邦商業銀行自動櫃員
    機前依其指示按鍵操作，分別匯款二千九百八十七元、四千
    元至甲○○所提供之前開臺北富邦商業銀行帳戶；(二)九十五
    年三月二十八日某時許，「方金財」在雅虎奇摩拍賣網站刊
    登拍賣九十四年進口轎車ＲＸ三三○，向羅唯禮謊稱須先支
    付三萬元定金，致羅唯禮陷於錯誤，於翌日某時許至郵局存
    入三萬元至甲○○所提供之前揭郵局帳戶；(三)九十五年五月
    二十二日上午八時許，「許麗菊」撥打電話予向秀玲誆稱成
    美製藥香港公司舉辦抽獎活動，向秀玲抽中二獎可得港幣二
    十五萬元，但須先匯款七萬元至國稅局，並與「吳誠宏」律
    師聯絡，致向秀玲信以為真，而陷於錯誤，於同年月二十五
    日在國泰世華商業銀行匯款七萬元至上開甲○○所提供之郵
    局帳戶，旋又撥打電話向向秀玲諉稱七萬元係港幣，要求向
    秀玲補足差額，致向秀玲陷於錯誤，於同年六月五日、同年
    月七日，分別至郵局匯款五萬元、三萬元至上揭甲○○所提
    供之郵局帳戶。嗣楊慶航、羅唯禮、向秀玲發覺受騙，報警
    循線查知上情。
二、案經臺北市政府警察局萬華分局報請臺灣臺北地方法院檢察
    署檢察官偵查聲請以簡易判決處刑及移送併辦。
    理  由
壹、證據能力方面：
    按被告以外之人於審判外之言詞或書面陳述，除法律有規定
    者外，不得作為證據，刑事訴訟法第一百五十九條第一項固
    有明文；惟被告以外之人於審判外之陳述，雖不符刑事訴訟
    法第一百五十九條之一至第一百五十九條之四之規定，而經
    當事人於審判程序同意作為證據，法院審酌該言詞陳述或書
    面陳述作成時之情況，認為適當者，亦得為證據。當事人、
    代理人或辯護人於法院調查證據時，知有第一百五十九條第
    一項不得為證據之情形，而未於言詞辯論終結前聲明異議者
    ，視為有前項之同意，同法第一百五十九條之五亦有明文。
    證人即被害人楊慶航、羅唯禮、向秀玲於警詢時之證述，雖
    均屬被告以外之人於審判外之陳述，然當事人未於言詞辯論
    終結前就該等證據聲明異議，本院審酌上開言詞陳述作成時
    之情況，尚無違法不當及證明力明顯過低之瑕疵，認以之作
    為證據應屬適當，揆諸前揭規定，自得為證據。又其餘資以
    認定本案犯罪事實之非供述證據（詳後述），亦查無違反法
    定程序取得之情形，依同法第一百五十八條之四反面規定，
    洵具證據能力，合先敘明。
貳、實體方面：
一、上揭犯罪事實，業據被告甲○○坦承不諱（見本院九十六年
    度易字第六四○號刑事卷第八十三頁反面、九十六年度簡上
    字第三五二號刑事卷第三十七頁），核與證人即被害人楊慶
    航、羅唯禮、向秀玲指述遭詐騙之情節相符（見臺灣臺北地
    方法院檢察署九十五年度偵字第二一一四七號偵查卷第四頁
    至第五頁、九十五年度偵字第一九七三二號偵查卷第十頁至
    第十一頁、九十五年度偵字第一五九六四號偵查卷第十一之
    一頁至第十二頁），並有中華郵政股份有限公司九十五年十
    月十四日儲字第○九五○七二五三六二號函檢送之被告於臺
    北漢中街郵局所立存簿儲金帳戶立帳申請書（含開戶身分證
    件）、變更帳戶事項申請書、儲金簿掛失止付申請書及客戶
    歷史交易清單（見同上第一五九六四號偵查卷第四十一頁至
    第四十八頁）、臺北富邦商業銀行龍山分行九十五年十月十
    七日北富銀龍山金服字第○九五三三○○一一二號函檢送之
    被告之開戶資料、帳戶印鑑、存摺、金融卡之申請、變更、
    掛失申請書，及開戶時迄今之所有往來明細（見同上第一五
    九六四號偵查卷第五十頁至第七十八頁）、被害人楊慶航提
    出之郵局自動櫃員機儲戶交易明細表、臺北富邦商業銀行自
    動櫃員機交易明細表（見同上第二一一四七號偵查卷第十三
    頁）、被害人羅唯禮提出之郵局存款明細（儲戶收執聯）（
    見同上第一九七三二號偵查卷第三十三頁）、被害人向秀玲
    提出之國泰世華商業銀行匯出匯款回條、郵政國內匯款執據
    （見同上第一五九六四號偵查卷第十六頁至第十七頁）在卷
    可稽，足見被告任意性自白與事實相符，應堪採信。又一般
    國人向金融機構開設帳戶，並無任何法令限制，若係用於存
    提款之正當用途，大可光明正大自行申請使用，而帳戶之用
    途係用來存提款項，一旦有人收集他人帳戶做不明使用，依
    一般常識認知，極易判斷乃係該隱身幕後之使用人基於使用
    別人之帳戶，存提款情形可不易遭人循線追查之考慮而為，
    自可產生與不法犯罪目的相關之合理懷疑，且依一般稍具知
    識之人，對於日常生活常見之不法之徒，利用他人帳戶以掩
    人耳目進行之不法行為中，最常見者不外乎詐騙他人錢財，
    而以帳戶作為犯罪工具，是存摺、提款卡及密碼乃係個人重
    要物件，一般人自不會任意交由他人保管，被告既可預見存
    褶、提款卡及密碼有關個人財產、身分之物品，淪落他人手
    中，極可能被利用為與詐騙有關之犯罪工具，雖無使用其帳
    戶者必然持以詐騙他人之確信，仍願交付來路不明之人使用
    ，顯然對於收受者縱以該帳戶作為不法詐騙使用，予以容認
    ，足見被告有幫助「小菲」等成年人利用其臺北漢中街郵局
    、臺北富邦商業銀行龍山分行帳戶詐欺之不確定故意及行為
    至為明甚。綜上所述，本案事證明確，被告幫助詐欺犯行，
    洵堪認定，應予依法論科。
二、論罪科刑：
  (一)被告行為後，刑法部分條文業於九十四年一月七日修正，同
    年二月二日公布，並於九十五年七月一日施行，修正後即現
    行刑法第二條第一項規定：「行為後法律有變更者，適用行
    為時之法律，但行為後之法律有利於行為人者，適用最有利
    於行為人之法律。」上開規定乃與刑法第一條罪刑法定主義
    契合，而貫徹法律禁止溯及既往原則，係規範行為後法律變
    更所生新舊法律比較適用之準據法，是刑法第二條本身雖經
    修正，但刑法第二條既屬適用法律之準據法，本身尚無比較
    新舊法之問題，應一律適用裁判時即修正後刑法第二條規定
    以決定適用之刑罰法律，合先敘明。而有關新舊法之比較，
    應就罪刑有關之共犯、連續犯、牽連犯加重等暨其他法定加
    減原因（如身分加減）與加減例等一切情形，綜其全部罪刑
    之結果而為比較（最高法院九十五年第八次刑事庭會議決議
    參照）。經查：
    1.刑法第三百三十九條詐欺罪法定刑罰金部分，依修正前刑
      法第三十三條第五款規定：「罰金：（銀元）一元以上」
      ，而銀元與新臺幣間之折算，依現行法規所定貨幣單位折
      算新臺幣條例規定，以銀元一元折算新臺幣三元；修正後
      刑法第三十三條第五款則規定：「罰金：新臺幣一千元以
      上，以百元計算之」，經比較新舊法之規定，修正後刑法
      第三十三條第五款所定罰金之最低數額，較之修正前提高
      ，自以修正前刑法第三十三條第五款規定有利於被告。
    2.修正前刑法第二十八條規定：「二人以上共同實施犯罪之
      行為者，皆為正犯」，修正後刑法第二十八條則規定：「
      二人以上共同實行犯罪之行為者，皆為正犯」。其中「實
      施」一語，涵蓋陰謀、預備、著手及實行之概念在內，其
      範圍較廣；而「實行」則著重於直接從事構成犯罪事實之
      行為，其範圍較狹，是修正後刑法共同正犯之範圍已有限
      縮。共同正犯之範圍既因此而有變動，自屬犯罪後法律有
      變更，而非僅屬純文字修正（最高法院九十六年度臺上字
      第九三四號判決參照），於本案犯罪事實，被告所幫助之
      「小菲」等成年人就本案業已實行犯罪行為，既屬實行犯
      罪行為之正犯，適用新法並無較有利於被告。
    3.修正後刑法業已刪除第五十六條連續犯之規定，是於新法
      修正施行後，行為人之數犯罪行為，即須分論併罰，此刪
      除雖非犯罪構成要件之變更，但顯已影響行為人刑罰之法
      律效果，自屬法律有變更，比較新、舊法結果，適用被告
      行為時法律，對被告所幫助之正犯論以連續犯，對被告並
      無不利。
    4.罰金刑之加減，依修正前刑法第六十八條，僅加減其最高
      度，修正後刑法第六十七條則規定，其最高度及最低度同
      加減之。就減輕而言，因修正前刑法第六十八條規定罰金
      最低度不予減輕，較諸修正後刑法第六十七條規定罰金最
      低度亦予減輕之規定，修正後之規定較有利於被告。
    5.綜上各條文修正前、後之整體比較，就罰金刑減輕部分，
      修正後刑法第六十七條關於罰金刑減輕之規定，雖較有利
      於被告，但因刑法修正前，關於罰金刑之最低罰金數額僅
      為銀元一元，即令提高倍數並折算為新臺幣後，亦遠較刑
      法修正後之最低罰金數額（新臺幣一千元）為低，縱令修
      正前最低罰金數額依修正前刑法第六十八條未減輕，亦較
      修正後最低罰金數額適用修正後刑法第六十七條減輕後之
      金額為低，故整體觀察，仍以行為時之刑法規定較有利於
      被告。
    6.關於易科罰金之折算標準，依被告行為時刑法第四十一條
      第一項、罰金罰鍰提高標準條例第二條規定，係以銀元一
      百元、二百元或三百元，即新臺幣三百元、六百元或九百
      元折算一日；依修正後刑法第四十一條第一項，則係以新
      臺幣一千元、二千元或三千元折算一日，經比較新舊法，
      以被告行為時之法律對被告較為有利。
    7.修正前刑法第三十條規定：「幫助他人實行犯罪行為者，
      為幫助犯。雖他人不知幫助之情者，亦同。幫助犯之處罰
      ，得按正犯之刑減輕之」，修正後刑法第三十條則規定：
      「幫助他人犯罪者，為從犯。雖他人不知幫助之情者，亦
      同。從犯之處罰，得按正犯之刑減輕之」，此項修正僅文
      字用語上之修正，無關幫助犯成立要件之實質內容，且均
      得減輕其刑，不屬法律之變更，無比較新舊法之問題（最
      高法院九十五年第二十一次刑事庭會議決議參照），附此
      敘明。
  (二)按刑法上之幫助犯，係對於犯罪與正犯有共同之認識，而以
    幫助之意思，對於正犯資以助力，而未參與實施犯罪之行為
    者而言（最高法院八十八年度臺上字第一二七○號判決參照
    ）。被告基於幫助之犯意，提供前揭臺北漢中街郵局、臺北
    富邦商業銀行龍山分行帳戶存摺、提款卡及密碼予真實姓名
    年籍不詳之成年男子，該成年男子與「小菲」等人以詐術使
    被害人楊慶航、羅唯禮、向秀玲陷於錯誤，而匯款至被告所
    提供之上揭臺北漢中街郵局、臺北富邦商業銀行龍山分行帳
    戶，再經由「小菲」等人提領，並無證據證明被告有參與詐
    欺犯行之構成要件行為，且「小菲」等人雖有利用被告前開
    臺北漢中街郵局、臺北富邦商業銀行龍山分行帳戶詐欺財物
    ，惟「小菲」等人既未經查獲，又查無其他證據足以認定「
    小菲」等人之詐騙行為，究屬偶發因素之隨機犯，抑係恃此
    維生之詐騙常業犯，即應從有利被告之認定，即本案應屬普
    通詐欺罪。核被告所為，係犯刑法第三十條第一項、刑法第
    三百三十九條第一項幫助詐欺取財罪。被告所幫助之「小菲
    」等人間，就上開詐欺犯行，有犯意聯絡及行為分擔，為共
    同正犯。被告所幫助之「小菲」等人，先後三次詐欺犯行，
    時間緊接，所犯係構成要件相同之罪名，顯係基於概括犯意
    為之，應依修正前刑法第五十六條連續犯規定論以一罪。又
    被告係以一幫助行為，幫助他人連續犯罪，為幫助連續，就
    幫助犯而言，僅有一次犯罪行為。再被告幫助「小菲」等人
    犯前開罪名，爰依刑法第三十條第二項之規定，按正犯之刑
    減輕之。聲請簡易判決處刑書雖未就被告提供上開臺北富邦
    商業銀行龍山分行帳戶，及被害人羅唯禮遭詐欺部分敘明，
    惟該部分與已敘明部分，分屬單純一罪及連續犯之裁判上一
    罪關係，且業經檢察官移送併案審理，應為起訴效力所及，
    本院自應併予審究。原審認被告罪證明確，適用刑事訴訟法
    第四百四十九條第一項前段、第三項，刑法第二條第一項前
    段、第三十條、第三百十九條第一項，修正前刑法第五十六
    條、第四十一條第一項前段，刑法施行法第一條之一第一項
    、第二項前段，修正前罰金罰鍰提高標準條例第二條，現行
    法規所定貨幣單位折算新臺幣條例第二條，並適用中華民國
    九十六年罪犯減刑條例第二條第一項第三款、第七條予以減
    刑，除原審未予適用修正前刑法第二十八條，而適用刑法第
    二十八條，及漏未就罰金刑之減輕比較新舊法，因結果並無
    不同，對判決不生影響，不構成撤銷原判決之事由（最高法
    院九十五年度第二十一次刑庭會議決議參照），爰予以敘明
    更正外，餘經核認事用法均無違誤，量刑亦屬妥適，上訴意
    旨，指摘原判決量刑過重，自非可採，其上訴無理由，應予
    駁回。
據上論斷，應依刑事訴訟法第四百五十五條之一第一項、第三項
、第三百六十八條，判決如主文。
本案經檢察官孫小萍到庭執行職務
中    華    民    國  九十六  年    十    月  三十一  日
                          臺灣臺北地方法院刑事第十四庭
                              審判長法  官  宋松璟
                                    法  官  陳琪媛
                                    法  官  孫萍萍
上正本證明與原本無異。
本判決不得上訴。
                                    書記官  張汝琪
中    華    民    國  九十六  年    十    月  三十一  日
附錄本案論罪科刑法條全文：
刑法第三百三十九條
意圖為自己或第三人不法之所有，以詐術使人將本人或第三人之
物交付者，處五年以下有期徒刑、拘役或科或併科一千元以下罰
金。
以前項方法得財產上不法之利益或使第三人得之者，亦同。
前二項之未遂犯罰之。
